最高法院刑事判決　　　　　　　　　　　　　　　八十七年度台上字第四二八○號
　　上　訴　人　乙○○
　　　　　　　　甲○○
　　　　　　　　丙○○
　　共　　　同
　　選任辯護人　周春霖律師
右上訴人等因違反公職人員選舉罷免法案件，不服台灣高等法院台中分院中華民國八
十七年九月十五日第二審判決（八十七年度上訴字第二○三四、二○三五號，起訴案
號：台灣彰化地方法院檢察署八十七年度選偵字第十二、十七號），提起上訴，本院
判決如左：
    主  文
原判決關於乙○○、甲○○、丙○○部分撤銷，發回台灣高等法院台中分院。
    理  由
本件原判決認定上訴人乙○○於民國八十七年一月彰化縣縣議員選舉期間，意圖為彰
化縣田中選區登記第三號之縣議員候選人蕭博修買票賄選，乃準備新台幣（下同）一
千元鈔票若干張，並將以每票一千元之代價為縣議員候選人蕭博修買票賄選之事分別
告知蕭清標及上訴人甲○○二人，要求蕭清標、甲○○抄寫住於社頭鄉有投票權之人
之名單及票數，供其進行買票賄選之工作，蕭清標、甲○○明知乙○○意圖為蕭博修
買票賄選，乃分別基於與乙○○共同之犯意聯絡，抄寫部分住於社頭鄉有投票權之人
之名單及票數給乙○○。乙○○即基於接續之犯意，先於八十七年一月二十一日上午
，在彰化縣社頭鄉○○村○○路○段二九五號住處，要求呂村以每人每票一千元之價
格，向社頭鄉有投票權之人約二、三十人買票賄選，請受賄款之人於同月二十四日選
舉彰化縣縣議員時，投票支持候選人蕭博修，惟呂村聽聞之後並未同意代為向他人買
票賄選；乙○○又於同日下午，在前揭住處，交付甲○○二萬八千元，請甲○○以每
人每票一千元之價格，替蕭博修買票賄選；乙○○復於八十七年一月二十一日下午十
六時餘，至彰化縣社頭鄉龍井村水井巷七號上訴人丙○○之住處，欲託丙○○買票，
適丙○○不在家，乙○○即將名單一張（名單上共記載有二戶，一戶記載游文爵之戶
籍共有五票、另一戶記載游場之戶籍共有六票）及一千元鈔票十一張共計一萬一千元
交給丙○○之妻蕭劉蕾，請其轉交給丙○○，請丙○○對於前揭名單上戶籍內有投票
權之人，以每人每票一千元之價格買票並交付賄款，要求受賄款之人投票支持蕭博修
，乙○○於離去前並將寫有「哲雄廿一」之白色信封一張撕毀後丟棄於丙○○屋前之
垃圾筒內。丙○○於同日下午十八時左右返家後，蕭劉蕾將乙○○所交付之名單一張
及一萬一千元轉交給丙○○，丙○○即與乙○○基於共同之犯意聯絡，於同日傍晚十
八時餘，打電話給游文爵之妻游陳素鳳，請游陳素鳳至其住處，游陳素鳳稍後到達丙
○○之住處後，丙○○即依乙○○囑咐，交付五票之賄款計五千元予游陳素鳳，要求
游陳素鳳投票支持蕭博修，惟為游陳素鳳所拒，並未收下賄款或同意投票支持蕭博修
，另擬向游場戶籍部分買票之賄款六千元，丙○○則尚未發放。嗣於八十七年一月二
十一日十七時左右，在彰化縣社頭鄉○○村○○路○段二九五號乙○○之住處，為檢
察官率警查獲，並在乙○○身上扣得其所有預備供買票用之千元鈔票二十四張共二萬
四千元、名單四張，在前揭處所二樓前面房間之衣櫃內扣得乙○○所有預備供買票賄
選用寫有「良平四十五」之信封一個（內有名單一張、千元鈔票四十五張共四萬五千
元）、寫有「清標九」之信封一個（內有名單一張、千元鈔票九張共九千元，信封上
原書寫「清標廿五」，已塗改為「清標九」）；復於同日晚間七時五十分左右，在彰
化縣社頭鄉龍井村水井巷七號丙○○住處之書桌抽屜內查獲尚未發放預備供買票用之
千元鈔票六張共六千元，並於前揭處所之垃圾筒內查獲已撕毀寫有「哲雄廿一」之白
色信封一張；又於同日晚間八時十五分左右，在彰化縣社頭鄉龍井村水井巷廿一之十
一號蕭清標居住處所，查獲供賄選用之名單一張；又於同日晚間八時四十分左右，在
彰化縣社頭鄉○○村○○路○段二八五號甲○○之住處前之垃圾筒內，查獲供賄選用
之名單一張等情。因而撤銷第一審關於上訴人乙○○、甲○○、丙○○部分之判決，
改判論處上訴人等共同對有投票權之人，行求賄賂，而約其為一定之行使罪刑，固非
無見。
惟查：(一)、有罪之判決書，其事實認定與理由說明必須兩相一致，方稱適法；倘若理
由說明與事實記載或卷內證據資料，不相符合互生齟齬，即屬理由矛盾，其判決當然
為違背法令。原判決事實欄記載上訴人甲○○、乙○○基於共同為縣議員候選人蕭博
修買票賄選之犯意聯絡，由甲○○抄寫部分選區內有投票權人之名單及票數給乙○○
，乙○○並交付二萬八千元與甲○○，請甲○○以每人每票一千元替蕭博修買票賄選
等情，如果無訛，則此部分犯行既尚未向有投票權之人行求、期約或交付賄賂或其他
不正利益，而約其不行使投票權或為一定之行使，是否能成立公職人員選舉罷免法第
九十條之一第一項之罪，即非無研求餘地。乃原判決竟於理由說明此部分犯行成立該
條項之共同對於有投票權之人行求賄賂罪，是其事實之認定與理由說明相互矛盾，顯
有可議。究竟甲○○有無向有投票權之人行求賄賂，原審未詳查究明，遽行判決，亦
有未合。(二)、違反公職人員選舉罷免法，其預備或用以行求、期約或交付之賄賂，不
問屬於犯人與否，沒收之，為該法第九十條之一第三項所明定，此乃刑法沒收之特別
規定，係採義務沒收主義，倘該應沒收之賄賂係屬金錢時，因金錢為代替物，重在兌
換價值，而不在原物，自難拘泥於一般沒收原物之理論，故不以當場搜獲扣押或仍由
犯人持有、管理、支配之原物為限，苟經確認其為上開預備或用以行求、期約或交付
之金錢賄款時，均應適用上開規定宣告沒收。原判決對於乙○○交付甲○○之二萬八
千元及交付丙○○之一萬一千元中之五千元，用以預備賄賂用之未扣獲之現款，未予
宣告沒收，又未說明其理由，難謂適法。(三)、前述預備或用以行求、期約或交付之賄
賂，固不問屬於犯人與否，均應沒收，但仍須與被告之犯罪有直接關係者，始得於其
主刑下宣告沒收。原判決既認定上訴人甲○○、丙○○與已判刑確定之蕭清標三人彼
此間，並無犯意聯絡及行為之分擔，惟於甲○○、丙○○主刑下，卻將與其犯罪無直
接關聯之名單、信封、賄賂款併予沒收，亦有違誤。(四)、原判決事實欄記載乙○○請
蕭劉蕾將名單一張及一萬一千元轉交丙○○、蕭劉蕾轉交後，丙○○即與乙○○基於
共同犯意之聯絡，向游陳素鳳行求賄賂，請其投票支持蕭博修等情。蕭劉蕾亦供承有
轉交上開名單及現款。究竟蕭劉蕾與其夫丙○○有無共同行賄之犯意聯絡及行為分擔
，原審未進一步詳查說明，率行判決，亦有未當。上訴意旨指摘原判決關於上訴人等
部分違背法令，尚非全無理由，應認有發回更審之原因。
據上論結，應依刑事訴訟法第三百九十七條、第四百零一條，判決如主文。
中      華      民      國    八十七    年     十二     月     十七     日
                              最高法院刑事第六庭
                                  審判長法官  董  明  霈
                                        法官  丁  錦  清
                                        法官  賴  忠  星
                                        法官  林  茂  雄
                                        法官  王  居  財
      右正本證明與原本無異
                                              書  記  官
中      華      民      國    八十七    年     十二     月    二十二    日
